ACORDAO-COMPLETO-2486483

ACÓRDÃO 10418/2021 ATA 29/2021 - SEGUNDA CÂMARA

VISTOS, relatados e discutidos estes autos em que se analisa ato de concessão de aposentadoria deferida pelo Ministério da Agricultura, Pecuária e Abastecimento em benefício de ex-servidor daquele órgão. 
ACORDAM os Ministros do Tribunal de Contas da União, reunidos em Sessão da 2ª Câmara, ante as razões expostas pelo Relator, e com fulcro nos incisos III e IX do art. 71 da Constituição Federal e nos arts. 1º, inciso V, e 39, inciso II, da Lei 8.443/1992, c/c o art. 259, inciso II, do Regimento Interno/TCU, em considerar legal a concessão de aposentadoria em favor do Sr. Amarando Francisco Dantas, ordenando-se o registro do correspondente ato.

Concessão de aposentadoria a ex-servidor do Ministério da Agricultura, Pecuária e Abastecimento.

Segunda Câmara

3. Interessado: Amarando Francisco Dantas (XXX.445.324-XX).

13.1. Ministros presentes: Bruno Dantas (Presidente), Augusto Nardes, Aroldo Cedraz e Raimundo Carreiro.
13.2. Ministros-Substitutos presentes: Marcos Bemquerer Costa (Relator) e André Luís de Carvalho.

MARCOS BEMQUERER

Adoto como parte do Relatório, com os pertinentes ajustes de forma, a instrução da Secretaria de Fiscalização de Integridade de Atos e Pagamentos de Pessoal e de Benefícios Sociais - Sefip, por meio da qual a concessão de aposentadoria objeto destes autos é analisada e cujo encaminhamento contou com a anuência do escalão dirigente daquela unidade especializada (peças 4 e 5) : 
"INTRODUÇÃO
1. Trata-se de ato de concessão de aposentadoria de AMARANDO FRANCISCO DANTAS no cargo de Agente Administrativo do Ministério da Agricultura, Pecuária e Abastecimento submetido, para fins de registro, à apreciação do Tribunal de Contas da União (TCU) , de acordo com o art. 71, inciso III, da Constituição Federal. 
2. O ato foi cadastrado e disponibilizado ao TCU por intermédio do Sistema e-Pessoal, na forma da Instrução Normativa TCU 78/2018.
EXAME TÉCNICO  
3. A aposentadoria se deu em razão de invalidez permanente, com proventos integrais, calculados com base na última remuneração do cargo em que se deu a aposentadoria, com fundamento no art. 40, § 1º, inciso I, da Constituição Federal, com redação dada pela Emenda Constitucional 41/2003, c/c Emenda Constitucional 70/2012.
4. De acordo com as informações do ato concessório, verifica-se que o interessado atendeu aos requisitos do fundamento concessório (laudo anexo ao ato atesta invalidez em virtude de doença especificada em lei) .
5. Detectou-se a concessão da vantagem de quintos/décimos, transformada em Vantagem Pessoal Nominalmente Identificada - VPNI, pelo artigo 62-A da Lei 8.112/1990, que merece atenção especial.
6. A possibilidade de incorporação da vantagem denominada 'quintos' foi instituída com a Lei 6.732/1979.
7. Segundo o art. 2º dessa lei, o servidor no exercício de cargo em comissão ou função de confiança poderia incorporar, a partir do sexto ano, 1/5 (um quinto) das vantagens correspondentes, a cada ano completo de exercício, até o limite de 5/5 (cinco quintos) ; isto é, até completar o décimo ano.
8. Objetivava-se evitar o decesso remuneratório do servidor ocupante de cargo ou função de confiança que viesse a ser dispensado em momento futuro e que não fosse passar imediatamente à inatividade.
9. Uma vez que, até dezembro de 1979, os servidores em atividade que tivessem preenchido os requisitos temporais do artigo 180 da Lei 1.711/1952 só poderiam contar com tal benefício quando se aposentassem.
10. Assim, se deixavam um cargo de confiança, após longos anos de exercício, e permaneciam em atividade, regressavam à situação de origem, com a remuneração do cargo efetivo e nada mais.
11. Com o advento da Lei 8.112/1990, por meio do seu artigo 62, § 2º, introduziu novo disciplinamento ao assunto.
12. A incorporação passou a se dar na proporção de 1/5 (um quinto) a cada ano de exercício da função, até o limite de cinco anos, sem a exigência do período de carência de cinco anos.
13. Os critérios para incorporação dessa vantagem foram definidos mais claramente com a publicação da Lei 8.911/1994, que assim dispôs:
'Art. 3º. Para efeito do disposto no § 2º do art. 62 da Lei nº 8.112, de 11 de dezembro de 1990, o servidor investido em função de direção, chefia e assessoramento, ou cargo em comissão, previsto nesta Lei, incorporará à sua remuneração a importância equivalente à fração de um quinto da gratificação do cargo ou função para o qual foi designado ou nomeado, a cada doze meses de efetivo exercício, até o limite de cinco quintos.
§ 1º Entende-se como gratificação a ser incorporada à remuneração do servidor a parcela referente à representação e a gratificação de atividade pelo desempenho de função, quando se tratar de cargo em comissão ou função de direção, chefia e assessoramento dos Grupos: Direção e Assessoramento Superiores - DAS e Cargo de Direção - CD.
§ 2º Quando se tratar de gratificação correspondente às funções de direção, chefia e assessoramento do Grupo - FG e GR, a parcela a ser incorporada incidirá sobre o total desta remuneração.
§ 3º Quando mais de um cargo em comissão ou função de direção, chefia e assessoramento houver sido exercidos no período de doze meses, a parcela a ser incorporada terá como base de cálculo a exercida por maior tempo.
§ 4º Ocorrendo o exercício de cargo em comissão ou de função de direção, chefia ou assessoramento de nível mais elevado, por período de doze meses, após a incorporação dos cinco quintos, poderá haver a atualização progressiva das parcelas já incorporadas, observado o disposto no parágrafo anterior'. 
14. Entretanto, essa vantagem foi extinta e restabelecida por diversas vezes, como demonstra o breve histórico abaixo apresentado.
15. A Medida Provisória - MP 831/1995 extinguiu a vantagem dos quintos, tendo sido reeditada exaustivamente até a MP 1.160/1995, que a restabeleceu, porém sob a forma de décimos.
16. Em 10/11/1997, foi editada a MP 1.595-14, que - convertida na Lei 9.527/1997 - extinguiu novamente a incorporação e a transformou em Vantagem Pessoal Nominalmente Identificada (VPNI) .
17. Em 8/4/1998, a MP 1.160/1995 foi convertida na Lei 9.624/1998. Essa lei não revogou a Lei 9.527/1997, apenas limitou temporalmente a incorporação da referida vantagem entre 19/1/1995 até a data da sua publicação, do tempo residual de exercício de funções comissionadas não empregado até 10/11/1997.
18. No entanto, essa vantagem sempre esteve cercada de controvérsia. Ainda, em 4/9/2001, foi editada a MP 2.225-45/2001, que acresceu à Lei 8.112/1990 o artigo 62-A, transformando os quintos/décimos em VPNI, com a seguinte redação:
'Art. 62-A. Fica transformada em Vantagem Pessoal Nominalmente Identificada - VPNI a incorporação da retribuição pelo exercício de função de direção, chefia ou assessoramento, cargo de provimento em comissão ou de Natureza Especial a que se referem os arts. 3º e 10 da Lei no 8.911, de 11 de julho de 1994, e o art. 3º da Lei nº 9.624, de 2 de abril de 1998. 
Parágrafo único.  A VPNI de que trata o caput deste artigo somente estará sujeita às revisões gerais de remuneração dos servidores públicos federais'.
19. Com o advento desta Medida Provisória, surgiram entendimentos divergentes. Por um lado, achava-se que seria devida a incorporação de parcelas da vantagem até 8/4/1998 (data de publicação da Lei 9.624/1998) . Por outro, entendia-se que a MP 2.225-45/2001 havia estendido o direito à incorporação da vantagem até a data de sua publicação.
20. No âmbito deste Tribunal, foi editado o Acórdão 2248/2005-TCU-Plenário (Ministro-Relator Lincoln Magalhães da Rocha) que fixou os seguintes critérios para incorporação de quintos e décimos:
'9.2. alterar a redação do subitem 9.2 do Acórdão 931/2003-TCU-Plenário para: 'firmar entendimento de que é devida a incorporação de parcelas de quintos, com fundamento no artigo 3º da MP 2.225-45/2001, observando-se os critérios contidos na redação original dos artigos 3º e 10 da Lei 8.911/94, no período compreendido entre 09/04/98 e 04/09/2001, data da edição da referida medida provisória, sendo a partir de então todas as parcelas incorporadas, inclusive a prevista no artigo 3º da Lei 9.624/98, transformadas em Vantagem Pessoal Nominalmente Identificada - VPNI, admitindo-se, ainda, o cômputo do tempo residual porventura existente em 10/11/1997, desde que não empregado em qualquer incorporação, para concessão da primeira ou de mais uma parcela de quintos na data específica em que for completado o interstício de doze meses, ficando, também, essa derradeira incorporação transformada em VPNI, nos termos do subitem 8.1.2 da Decisão 925/1999 - Plenário.'
21. Contrariando jurisprudência deste Tribunal, em 18/3/2015, o Supremo Tribunal Federal (STF) , ao apreciar o Recurso Extraordinário (RE) 638.115/Ceará (Ministro-Relator Gilmar Mendes) , que teve repercussão geral, fixou a seguinte tese: 'Ofende o princípio da legalidade a decisão que concede a incorporação de quintos pelo exercício de função comissionada no período de 8/4/1998 a 4/9/2001, ante a carência de fundamento legal'.
22. Todavia, ao tomar essa decisão, o STF modulou os seus efeitos para dispensar a devolução dos valores recebidos indevidamente de boa-fé até a data do julgamento, cessada a ultra-atividade de incorporações em qualquer hipótese.
23. Em razão dessa decisão do STF, o supramencionado Acórdão 2248/2005-TCU-Plenário teve sua inconstitucionalidade reconhecida pelo Supremo Tribunal Federal nos autos do Mandado de Segurança 25.763/DF.
24. Assim, depois da decisão do Supremo Tribunal Federal no âmbito do RE 638.115/CE, este Tribunal adequou sua jurisprudência e adotou a tese defendida na Decisão 925/1999-Plenário (Ministro-Relator Walton Alencar) e Acórdão 731/2003-TCU-Plenário e 732/2003-Plenário (ambos de Relatoria do Ministro Guilherme Palmeira) , de que a incorporação ou atualização da vantagem de quintos, transformada em Vantagem Pessoal Nominalmente Identificada - VPNI pelo art. 62-A da Lei 8.112/1990, somente era devida até o dia 8/4/1998, conforme previsto no art. 3º da Lei 9.624/1998.
25. Ademais, nos termos do Acórdão 5455/2018-TCU-Segunda Câmara (Ministro-Relator José Mucio Monteiro) , eventual tempo residual existente em 10/11/1997, não empregado para a concessão de quintos, pode ser utilizado para incorporação de apenas um décimo, nos termos do art. 5º da Lei 9.624/1998, com termo final, a qualquer tempo, na data em que o servidor completar o interstício de doze meses, de acordo com a sistemática definida na redação original do art. 3º da Lei 8.911/1994, com posterior transformação em VPNI.
26. Em recente julgamento, no supramencionado RE 638.115/CE, cujo resultado foi proclamado em 18/12/2019, o STF deu provimento a Embargos de Declaração, [proferindo] a seguinte decisão:
'Inicialmente, o Tribunal, por maioria, resolvendo questão de ordem suscitada pelo Ministro Dias Toffoli (Presidente) , deliberou que, para a modulação dos efeitos de decisão em julgamento de recursos extraordinários repetitivos, com repercussão geral, nos quais não tenha havido declaração de inconstitucionalidade de ato normativo, é suficiente o quórum de maioria absoluta dos membros do Supremo Tribunal Federal, vencido o Ministro Marco Aurélio, que diverge quanto à formulação da questão de ordem e quanto ao seu mérito. Votaram na questão de ordem os Ministros Luiz Fux e Roberto Barroso. Na sequência, o Ministro Dias Toffoli (Presidente) proclamou o resultado do julgamento deste recurso, ocorrido na sessão virtual de 11.10.2019 a 17.10.2019: 'O Tribunal, por maioria, acolheu parcialmente os embargos de declaração, com efeitos infringentes, para reconhecer indevida a cessação imediata do pagamento dos quintos quando fundado em decisão judicial transitada em julgado, vencida a Ministra Rosa Weber, que rejeitava os embargos. No ponto relativo ao recebimento dos quintos em virtude de decisões administrativas, o Tribunal, em razão de voto médio, rejeitou os embargos e, reconhecendo a ilegitimidade do pagamento dos quintos, modulou os efeitos da decisão de modo que aqueles que continuam recebendo até a presente data em razão de decisão administrativa tenham o pagamento mantido até sua absorção integral por quaisquer reajustes futuros concedidos aos servidores. Os Ministros Ricardo Lewandowski e Celso de Mello proviam os embargos de declaração e modulavam os efeitos da decisão em maior extensão. Ficaram vencidos, nesse ponto, os Ministros Marco Aurélio e Rosa Weber. Por fim, o Tribunal, por maioria, também modulou os efeitos da decisão de mérito do recurso, de modo a garantir que aqueles que continuam recebendo os quintos até a presente data por força de decisão judicial sem trânsito em julgado tenham o pagamento mantido até sua absorção integral por quaisquer reajustes futuros concedidos aos servidores, vencidos os Ministros Marco Aurélio e Rosa Weber. Tudo nos termos do voto do Relator. Afirmaram suspeição os Ministros Luiz Fux e Roberto Barroso'. Ausente, justificadamente, nesta assentada, o Ministro Celso de Mello. Plenário, 18.12.2019'.
27. Em razão disso, mesmo afrontando a tese da repercussão geral, o STF permitiu a continuidade do pagamento dos quintos incorporados no período de 8/4/1998 a 4/9/2001. Todavia, no que diz respeito às parcelas amparadas com base em decisão judicial não transitada em julgado ou decisão administrativa, deverá ser promovida sua absorção por quaisquer reajustes futuros.
28. No caso concreto, ao analisar as funções comissionadas exercidas discriminadas no ato, detectou-se que a concessão da vantagem de 'quintos' ou 'décimos' está em consonância com a jurisprudência deste Tribunal e os critérios das Leis 8.911/1994 e 9.624/1998 (os períodos anteriores a 8/4/1998 são suficientes para a incorporação da vantagem) .
29. Ademais, detectou-se que o tempo de serviço prestado nos períodos de 15/1/1975 a 14/11/1975, 19/5/1976 a 6/10/1976, 11/7/1980 a 28/11/1980, 1/1/1981 a 30/4/1981 e 1/7/1981 a 30/9/1981 foi averbado para fins de anuênios. 
30. Segundo jurisprudência deste Tribunal, a exemplo do Acórdão 4322/2015-TCU-Primeira Câmara de relatoria do Ministro Bruno Dantas, são requisitos para a percepção de adicional de tempo de serviço:  (i) o cumprimento do tempo de serviço público pleiteado durante a vigência da legislação que gerou essa vantagem; e (ii) o não rompimento do vínculo jurídico do servidor com a Administração.
31. No caso concreto, constata-se que houve rompimento de vínculo jurídico com a administração pública após o término desses serviços, razão pela qual tais tempos não poderiam ser computados para fins de anuênios, devendo o ato ser apreciado pela ilegalidade.
32. Nada obstante, deve-se dispensar a devolução dos valores indevidamente recebidos de boa-fé, nos termos do Enunciado 106 da Súmula de Jurisprudência deste Tribunal.
33. Por fim, vale destacar que o aludido ato deu entrada neste Tribunal há menos de cinco anos, não sendo aplicável, portanto, o procedimento de contraditório e ampla defesa determinado pelo Acórdão 587/2011-TCU-Plenário.
CONCLUSÃO 
34. A abrangência e a profundidade das verificações levadas a efeito fundamentam convicção de que o ato de aposentadoria deve ser apreciado pela ilegalidade em razão da averbação para fins de anuênios de tempo de serviço prestado quando houve rompimento de vínculo jurídico com a administração pública.
PROPOSTA DE ENCAMINHAMENTO 
35. Ante o exposto, com fundamento nos arts. 71, inciso III, da Constituição Federal, 1o, inciso V, e 39, inciso II, da Lei 8.443/1992 e 260, § 1o, do Regimento Interno do Tribunal de Contas da União, propõe-se:
a)  considerar ilegal e negar o registro do ato constante do presente processo;
b) dispensar o ressarcimento das quantias indevidamente recebidas de boa-fé, consoante o disposto no Enunciado 106 da Súmula de Jurisprudência do TCU;
c) determinar, com fundamento no art. 4º, inciso I, da Resolução TCU 315/2020, ao Ministério da Agricultura, Pecuária e Abastecimento que:
c.1) retifique o percentual de anuênios, no prazo de 15 (quinze) dias, contados a partir da ciência desta deliberação, sujeitando-se a autoridade administrativa omissa à responsabilidade solidária, uma vez que não há respaldo na jurisprudência deste Tribunal para averbar, para fins de anuênios, tempo de serviço prestado com rompimento de vínculo jurídico com a administração pública;
c.2) emita novo ato de aposentadoria e submeta-o a registro deste Tribunal no prazo de 30 (trinta) dias, após corrigida a falha que ensejou na ilegalidade do ato;
c.3) comunique o interessado do teor desta decisão, no prazo de 30 (trinta) dias, alertando-o de que o efeito suspensivo proveniente da interposição de eventuais recursos não o exime da devolução dos valores percebidos indevidamente após a respectiva notificação, caso os recursos não sejam providos;
c.4) no prazo de 30 (trinta) dias, contados da ciência da decisão, envie a este Tribunal documentos comprobatórios de que o interessado está ciente do julgamento desta Corte."
2.	O Parquet especializado, em parecer da lavra do Procurador Júlio Marcelo de Oliveira, discordou do encaminhamento da Sefip sob os seguintes argumentos (peça 8) :
"Trata-se de aposentadoria em favor de Amarando Francisco Dantas  (peça 2) , servidor do Ministério da Agricultura, Pecuária e Abastecimento, admitido no cargo de Agente Administrativo, em 18/7/1983, e inativado a partir de 28/5/2013, com proventos integrais, concedidos com fundamento no art. 40, § 1º, inciso I, da CF/1988, na redação que lhe foi conferida pela EC 41/2003, c/c EC 70/2012, ou seja, concessão motivada por invalidez permanente.
A Controladoria-Geral da União no Estado da Paraíba, na qualidade de órgão de controle interno, emitiu parecer pela legalidade da concessão.
A Sefip, a seu turno, manifestou-se pela ilegalidade do ato, em razão de falha na concessão de anuênios ou gratificação adicional por tempo de serviço - GATS, pois teria havido rompimento de vínculo com a Administração, após o término dos períodos anteriormente prestados pelo interessado à União e averbados pela origem.
Os seguintes tempos de serviço foram utilizados para a concessão de 17% a título de anuênios:
	Tempo
	Início
	Fim
	Dias

	Militar
	15/01/1975
	14/11/1975
	304

	Empresa Pública e Sociedade de Economia Mista (Federal) 
	19/05/1976
	06/10/1976
	141

		11/07/1980
	28/11/1980
	141

		01/01/1981
	30/04/1981
	120

		01/07/1981
	30/09/1981
	92

	Cargo Efetivo
	18/07/1983
	08/03/1999
	5713

	Total (dias) 
			6511

	Total
	17 anos, 10 meses e 6 dias

Sem alinhar quais dispositivos legais estariam embasando a sua proposta, a unidade técnica cita o Acórdão 4322/2015-TCU-Primeira Câmara, prolatado no âmbito do TC Processo 032.211/2014-7, como suposto precedente.
Naquele processo, o controle interno suscitou ilegalidade no cálculo da GATS, em face do aproveitamento de tempos de serviço público indevidos, pois a origem teria desconsiderado que houve rompimento do vínculo jurídico do servidor com a Administração, citando como fundamento a Nota Técnica 282/2011/CGNOR/DENOP/SRH/MP que, por sua vez, baseou-se no Parecer AGU 013/2000 (peça 7) .
No caso apreciado pelo referido decisum, o TCU considerou ilegal o pagamento do adicional por tempo de serviço, em razão da contagem irregular de dois períodos em que o servidor esteve licenciado do cargo em que se deu a aposentadoria, não havendo razão para se falar em desvinculação do servidor, pois os afastamentos temporários previstos no RJU não se confundem com o ato de exoneração do cargo efetivo, circunstância esta que, de fato, ensejaria o verdadeiro desfazimento do vínculo com a União.
De acordo com os dados daquela concessão, o servidor ingressou no cargo em que se deu a aposentadoria em 4/1/1982 e foi inativado a partir de 20/3/2000. Após o ingresso no cargo, deixou de laborar em dois momentos: 31/5/1982 a 30/6/1990 e de 31/8/1990 a 3/12/1993, segundo o controle interno.
A partir dessas informações, constata-se que, de fato, não houve qualquer desvinculação, porquanto o interessado não poderia ter se inativado no cargo em que ingressou em 4/1/1982, caso houvesse dele se exonerado naquelas duas oportunidades, em 31/5/1982 e em 31/8/1990.
O Acórdão 4322/2015-TCU-Primeira Câmara, por não ter apreciado hipótese de rompimento de vínculo, não constitui paradigma para a tese levantada pela Sefip, quanto aos pagamentos de anuênios.
O citado Parecer AGU 013/2000 tem como tema de fundo a análise da subsistência de determinados direitos incorporados ao patrimônio jurídico de servidor, por ocasião da vacância do cargo público federal para posse em outro inacumulável.
De acordo com esse parecer, como regra geral, o servidor que ingressou no cargo efetivo após 8/3/1999 - data limite para incorporação do adicional por tempo de serviço - não faz jus a essa vantagem, pelo fato de a legislação vigente não mais prever o benefício: 'Se a vacância de um cargo decorre da posse em outro inacumulável, cessam os direitos e deveres adstritos ao cargo que vagou e, em razão do cargo provido, são criados ou contraídos outros, nos termos da legislação vigente na data da nova investidura'.
No entanto, em caso excepcional, salienta ser possível a preservação de direitos adstritos ao cargo anteriormente ocupado (no caso, direito aos anuênios) , na hipótese de não ter havido rompimento do vínculo com a União, ou seja, quando a exoneração e a posse ocorrem na mesma data:
'Na hipótese de tratar-se de posse e consequente vacância de cargo pertencente à União, são preservados os direitos personalíssimos incorporados ao patrimônio jurídico do servidor, mesmo se, na data em que este for empossado, os preceptivos de que advieram os direitos não mais integrarem a ordem estatutária, pois subsistirá a relação jurídica e nenhuma interrupção ocorrerá na condição de servidor da entidade empregadora.'
Em suma, o servidor que ingressou no cargo, após a data de revogação dos anuênios, excepcionalmente, manterá direito ao benefício, na hipótese de ter vínculo anterior que lhe assegurava aquela vantagem, desde que a transição entre os cargos tenha ocorrido sem hiato.
O Parecer AGU 013/2000 em nenhum momento sinaliza a necessidade de todos os vínculos anteriores àquele que dá direito aos anuênios serem também contíguos com este último.
Pelo contrário, esclarece que, neste caso, os tempos de serviço anteriores serão contados para todos os efeitos, por força do art. 100 da Lei 8.112/1990, asseverando que essa contagem independe da data de edição do ato de exoneração, ou seja, a exoneração e a posse não necessitam ocorrer na mesma data, admitindo-se, claramente, o rompimento de vínculo:
'7. Já o candidato que tenha sido ou seja ocupante de cargo, no âmbito da União, com a posse em outro federal, adquirirá direitos e contrairá deveres, suprimindo-se os concernentes ao primeiro cargo, todavia o tempo de serviço a este correspondente será contado para todos os fins, ex vi do art. 100 da Lei n. 8.112, de 1990. Esse cômputo de tempo independe da data em que se edita o ato de exoneração e seus efeitos são antevistos nas normas, formadoras do regime jurídico dos servidores públicos federais e vigentes na data da nova investidura.'
Decorre daí que, quando o novo cargo, por si só, confere direito aos anuênios, é irrelevante a observância da contiguidade ou não dos tempos pretéritos com o atual.
Em resumo, o servidor que detinha um vínculo em 8/3/1999, fazia jus aos anuênios. Entretanto, caso viesse a se exonerar a partir desse marco temporal, o seu eventual retorno em novo cargo efetivo dar-se-ia nos termos da legislação vigente, ou seja, sem direito ao adicional por tempo de serviço, excetuando-se a hipótese de exoneração e posse ocorridas na mesma data.
Logo, para reconhecer o direito do servidor aos anuênios, deve-se observar se ele não rompeu o vínculo após a data de revogação do benefício.
No caso vertente, o interessado Amarando Francisco Dantas ingressou no cargo efetivo em 18/7/1983 e laborou até a véspera de sua aposentadoria, ocorrida em 28/5/2013.
Como o ingresso no cargo se deu antes da revogação dos anuênios em 8/3/1999, e considerando que a partir daquela data não mais deixou o seu cargo efetivo, faz jus ao adicional por tempo de serviço, consoante o Parecer AGU 013/2000.
Quanto aos tempos de serviço público federal averbados pelo interessado, o art. 100 da Lei 8.112/1990 assegura a sua contagem para todos os efeitos.
Tal direito alcança inclusive os períodos prestados por servidores públicos da União, no regime celetista, de acordo com o Acórdão 11318/2020-TCU-Primeira Câmara, cujo sumário dispõe:
'Adicional por tempo de serviço. Requisito. Regime celetista.
É regular a contagem, para fins de anuênios, do tempo de serviço prestado por servidores públicos da União regidos pelo regime celetista antes da edição da Lei 8.112/1990, desde que tenham permanecido sob o regime da mencionada lei, em algum momento, no período entre 12/12/1990 e 10/12/1997, no caso de serviços prestados a sociedades de economia mista e a empresas públicas federais, ou entre 12/12/1990 e 8/3/1999, na hipótese de serviços prestados à União, a autarquias e a fundações públicas federais.'
A propósito, o supracitado acórdão, de relatoria do Exmº Ministro Walton Alencar Rodrigues, ao analisar caso análogo ao dos presentes autos, rechaçou a tese da unidade técnica, de acordo com o seguinte excerto do voto condutor, in verbis:
'Por sua vez, os anuênios de Simone Maria de Sá Timbó, no percentual de 17%, foram incorporados levando em conta tempo de serviço relativo a vínculo anterior e descontínuo com a UCE, cuja certidão informa ser referente a contrato celetista para prestação de serviços de artífice especializado na própria Universidade, no período de 1/6/1979 a 12/2/1981, situação que, segundo a Sefip, é 'considerada irregular pelo TCU'.
Todavia, a unidade instrutiva não apresentou precedentes jurisprudenciais que amparem tal assertiva, nem nomeou normas que o cômputo desse tempo pudesse ter infringido.
Aliás, a jurisprudência desta Corte firmou-se em sentido diametralmente oposto, conforme passo a demonstrar.
Com a implantação do regime jurídico único em 12/12/1990, data de publicação da Lei 8.112/1990, os servidores públicos até então regidos pela CLT tiveram seus empregos transformados em cargos públicos, em cumprimento ao disposto no art. 243 da Lei 8.112/1990.
A mesma norma, em seu art. 67, concedeu adicional de tempo de serviço, à razão de 1% por ano de serviço público (anuênios) . O art. 100 ordenou contagem 'para todos os efeitos' do tempo de serviço público federal, sem ressalvar tempo de serviço público prestado em regime jurídico diverso nem interrupção de vínculo laboral com a Administração.
O Poder Executivo editou a Medida Provisória 186/1990, convertida na Lei 8.162/1991, que, em seu art. 7º, restringiu, para fins de anuênios, a contagem do tempo de serviço público federal prestado, sob regime celetista, anteriormente à implantação do regime jurídico único (art. 7º, inciso I) .
O art. 7º da Lei 8.162/1992, claramente, maculava o espírito isonômico de que trata o art. 39, § 1º, da Constituição Federal, ao excluir um efeito do tempo de serviço prestado por servidores ex-celetistas, mas mantê-lo com relação aos até então regidos pela Lei 1.711/1952, sem motivo legítimo para a discriminação. Isso porque, em que pese terem sido prestados em regimes distintos, os tempos de serviço de ambos eram públicos, na medida em que igualmente prestados a pessoa jurídica de direito público.
Segundo a tese que prevaleceu nos Tribunais, com a entrada em vigor do art. 100 da Lei 8.112/1990, a contagem do tempo de serviço prestado a órgãos públicos federais sob o regime da CLT, como tempo de serviço público federal para fins de percepção de anuênios, foi incorporada ao patrimônio jurídico do servidor, não podendo a Lei 8.162/1991 retroagir para extirpá-la.
Não foi por outra razão que, em 13/10/2003, o STF publicou o Enunciado de Súmula 678, in verbis:
'São inconstitucionais os incisos I e III do art. 7º da Lei 8.162/91, que afastam, para efeito de anuênio e de licença-prêmio, a contagem do tempo de serviço regido pela consolidação das leis do trabalho dos servidores que passaram a submeter-se ao regime jurídico único.'
A Lei 8.112/1990 não faz qualquer ressalva quanto ao alcance do seu art. 100, conforme foi reconhecido pelo próprio Parecer AGU 013/2000, ao declarar que 'seus efeitos são antevistos nas normas, formadoras do regime jurídico dos servidores públicos federais'.
Nota-se que quando essa lei exigiu a contagem de tempo de forma ininterrupta para efeito de concessão de algum benefício, ela o fez expressamente, vide, e.g., o disposto no art. 87, em sua redação original:
'Art. 87. Após cada quinquênio ininterrupto de exercício, o servidor fará jus a 3 (três) meses de licença, a título de prêmio por assiduidade, com a remuneração do cargo efetivo.'
No entanto, esse diploma legal não estabeleceu qualquer espécie de restrição, no que diz respeito à contagem do tempo de serviço prevista no seu art. 100, in verbis:
'Art. 100.  É contado para todos os efeitos o tempo de serviço público federal, inclusive o prestado às Forças Armadas.'
A contagem é para todos os efeitos, inclusive, portanto, para fins de adicional por tempo de serviço, conforme posicionou-se o STF, no RE 221.946:
'1. São inconstitucionais os incisos I e III do art. 7º da Lei n° 8.162, de 08.01.1991, porque violam o direito adquirido (art. 5º, XXXVI, da C.F.) dos servidores que, por força da Lei nº 8.112/90, foram convertidos de celetistas em estatutários, já que o art. 100 desse diploma lhes atribuíra o direito à contagem do tempo de serviço público para todos os efeitos, inclusive, portanto, para o efeito do adicional por tempo de serviço (art. 67) e da licença-prêmio (art. 87) .'
Assim sendo, não cabe ao intérprete inserir restrições e ressalvas onde a própria norma deixou de fazê-lo.
Não se pode olvidar, ainda, o preceituado no art. 103 da Lei 8.112/1990 que, ao dispor sobre a contagem restritiva, apenas para efeito de aposentadoria e disponibilidade, não incluiu, em seu rol taxativo, o tempo de serviço público federal, in verbis:
'Art. 103.  Contar-se-á apenas para efeito de aposentadoria e disponibilidade:
I - o tempo de serviço público prestado aos Estados, Municípios e Distrito Federal;
II - a licença para tratamento de saúde de pessoal da família do servidor, com remuneração, que exceder a 30 (trinta) dias em período de 12 (doze) meses.  (Redação dada pela Lei nº 12.269, de 2010) 
III - a licença para atividade política, no caso do art. 86, § 2º;
IV - o tempo correspondente ao desempenho de mandato eletivo federal, estadual, municipal ou distrital, anterior ao ingresso no serviço público federal;
V - o tempo de serviço em atividade privada, vinculada à Previdência Social;
VI - o tempo de serviço relativo a tiro de guerra;
VII - o tempo de licença para tratamento da própria saúde que exceder o prazo a que se refere a alínea 'b' do inciso VIII do art. 102.  (Incluído pela Lei nº 9.527, de 10.12.97) 
§ 1º O tempo em que o servidor esteve aposentado será contado apenas para nova aposentadoria.
§ 2º Será contado em dobro o tempo de serviço prestado às Forças Armadas em operações de guerra.
§ 3º É vedada a contagem cumulativa de tempo de serviço prestado concomitantemente em mais de um cargo ou função de órgão ou entidades dos Poderes da União, Estado, Distrito Federal e Município, autarquia, fundação pública, sociedade de economia mista e empresa pública.'
Destaca-se que os Acórdão 3055/2009-TCU-Plenário e 1.424/2020-TCU-Plenário não se aplicam ao caso em apreço.
O Acórdão 3055/2009-TCU-Plenário, em sede de consulta formulada pelo TST, apreciou situação envolvendo, hipoteticamente, a ocupação de três cargos, sem interrupção de tempo, todos regidos pela Lei 8.112/1990:
'a) Após revogados benefícios estatutários, se servidor empossado mais de uma vez em cargo público regido pela Lei nº 8.112/1990, sem interrupção, que, intermediariamente, foi retribuído exclusivamente por subsídio - fixado em parcela única, a exemplo do art. 1º da Lei nº 11.538/2006 -, faria jus, no terceiro vínculo com a Administração Pública, à retomada do pagamento de vantagens tais como quintos/décimos e adicional por tempo de serviço, incorporadas ao seu patrimônio funcional por ocasião do primeiro vínculo;'
A seu turno, o Acórdão 1424/2020-TCU-Plenário apreciou consulta do TST, desta feita envolvendo servidor público estatutário que rompeu o vínculo com a Administração:
'Consulta acerca da possibilidade de restabelecimento de vantagens incorporadas ao patrimônio jurídico de servidor público que rompeu seu vínculo jurídico com a Administração e foi investido em novo cargo público federal antes da revogação da legislação que instituiu as vantagens que se pretende restaurar.'
Nas duas consultas, nota-se que esta Corte de Contas apreciou situações envolvendo unicamente vínculos estatutários do RJU. O consulente não elaborou qualquer questionamento acerca de trabalhos prestados no regime da CLT ou no serviço militar, de modo que estas deliberações não analisaram a questão da averbação de tais espécies de tempos de serviço público e, desta forma, não poderiam, evidentemente, afastá-los para efeito de anuênios.
Além disso, no caso dos autos, o interessado, após o ingresso no RJU, em nenhum momento deixou o seu cargo efetivo original, até a sua inativação, circunstância que evidencia a sua total dessemelhança com as matérias tratadas naquelas consultas.
Por fim, mas não menos importante, convém ter presente a declaração do Ministro Walton Alencar Rodrigues sobre a majoritária jurisprudência do Tribunal de Contas da União quanto ao direito de o servidor incorporar o adicional por tempo de serviço, sem ressalvas, porquanto consolidada ao longo de mais de 30 anos, desde a criação da vantagem pela Lei 8.112/1990.
Ante o exposto, o Ministério Público de Contas manifesta-se pela legalidade e registro do ato de aposentadoria em favor de Amarando Francisco Dantas  (peça 2) ."
É o Relatório.

não há.

Procurador Júlio Marcelo de Oliveira.

PESSOAL. APOSENTADORIA. AVERBAÇÃO, PARA FINS DE PERCEPÇÃO DE ANUÊNIOS, DE TEMPO DE SERVIÇO CASTRENSE E TEMPO PRESTADO À EMPRESA PÚBLICA E SOCIEDADE DE ECONOMIA MISTA. POSSE NO CARGO FEDERAL NA VIGÊNCIA DA LEI 1.711/1952. DESNECESSIDADE DA MANUTENCÃO DO VÍNCULO COM A ADMINISTRAÇÃO PARA A CONTAGEM DOS TEMPOS DE SERVIÇO ANTERIORMENTE PRESTADOS. INTELIGÊNCIA DO PARECER AGU 013/2000. LEGALIDADE DO ATO COM O CORRESPONDENTE REGISTRO.

APOSENTADORIA (APOS)

Secretaria de Fiscalização de Integridade de Atos e Pagamentos de Pessoal e de Benefícios Sociais - Sefip.

Em apreciação o ato de concessão de aposentadoria deferida pelo Ministério da Agricultura, Pecuária e Abastecimento em benefício do Sr. Amarando Francisco Dantas no cargo de Agente Administrativo.
2.	A aposentadoria se deu em razão de invalidez permanente, com proventos integrais, calculados com base na última remuneração do cargo em que se deu a inativação, nos termos do art. 40, § 1º, inciso I, da Constituição Federal, com redação dada pela Emenda Constitucional 41/2003 c/c a Emenda Constitucional 70/2012.
3.	As informações constantes do processo indicam que o interessado implementou os requisitos para se inativar, uma vez que tinha idade, tempo de contribuição, de serviço público, de carreira e de cargo requeridos pelo fundamento concessório.
4.	Submetido o ato a críticas automatizadas, a Sefip detectou a existência da rubrica "quintos/décimos", transformada em Vantagem Pessoal Nominalmente Identificada - VPNI pelo art. 62-A da Lei 8.112/1990, e de anuênios.
5.	A unidade especializada registrou que a concessão da vantagem de "quintos/décimos" está em consonância com a legislação e a jurisprudência deste Tribunal, uma vez que os períodos de função averbados anteriormente a 8/4/1998 são suficientes para a incorporação da referida vantagem.
6.	Acerca dos anuênios, a unidade especializada pontuou que, por ter havido rompimento do vínculo jurídico do servidor com a Administração Pública, a incorporação dos anuênios seria irregular. 
7. 	Em vista dessa inconsistência, o parecer exarado nos autos pela Sefip é no sentido da ilegalidade do ato e de sua negativa de registro. 
8.	De seu turno, o Ministério Público junto ao TCU, representado pelo Procurador Júlio Marcelo de Oliveira, discorda do encaminhamento acima delineado e propõe que a concessão em foco seja considerada legal, ordenando-se, em consequência, o seu registro.
9.	Inicio o exame deste feito destacando que, efetivamente, o recebimento dos "quintos/décimos" está alinhado com a jurisprudência do TCU, tendo em vista que a incorporação se deu com base no recebimento da Função Comissionada "NM - FG-3" no período de 28/2/1984 a 5/3/1994, isto é, anteriormente a 8/4/1998.
10.	Noutro giro, observo, na tabela constante do parecer do MP/TCU transcrita no Relatório precedente, que o interessado averbou, para o cálculo do Adicional de Tempo de Serviço - ATS, fixado em 17%, os seguintes tempos de serviço:
	10.1. no regime militar: entre 15/1 e 14/11/1975;
	10.2. em Empresa Pública e Sociedade de Economia Mista: entre 19/5 e 6/10/1976; 11/7 e 28/11/1980; 1º/1 e 30/4/1981 e 1º/7 e 30/9/1981;
	10.3. no cargo efetivo: 18/7/1983 a 8/3/1999.
11.	Como bem pontuado pelo MP/TCU, o Parecer AGU 013/2000, cujo escopo é a análise da subsistência de determinados direitos incorporados ao patrimônio jurídico de servidor, por ocasião da vacância do cargo público federal para posse em outro inacumulável, dispõe, como regra geral, que o servidor que ingressou no cargo efetivo após 8/3/1999 - data limite para incorporação do adicional por tempo de serviço - não faz jus a essa vantagem, pelo fato de a legislação vigente não mais prever o benefício.
12.	Todavia, de forma excepcional, o aludido Parecer da AGU reporta, como bem destacado pelo representante do Parquet especializado: 
"ser possível a preservação de direitos adstritos ao cargo anteriormente ocupado (no caso, direito aos anuênios) , na hipótese de não ter havido rompimento do vínculo com a União, ou seja, quando a exoneração e a posse ocorrem na mesma data:
'Na hipótese de tratar-se de posse e consequente vacância de cargo pertencente à União, são preservados os direitos personalíssimos incorporados ao patrimônio jurídico do servidor, mesmo se, na data em que este for empossado, os preceptivos de que advieram os direitos não mais integrarem a ordem estatutária, pois subsistirá a relação jurídica e nenhuma interrupção ocorrerá na condição de servidor da entidade empregadora.'" (grifos do original) 
13.	Dessa forma, acompanho o entendimento do Ministério Público, no sentido de que o Parecer AGU 013/2000 em nenhum momento sinaliza a necessidade de todos os vínculos anteriores àquele que dá direito aos anuênios serem também contíguos com este último. Pelo contrário, esclarece que, nesse caso, os tempos de serviço anteriores serão contados para todos os efeitos, por força do art. 100 da Lei 8.112/1990, asseverando que essa contagem independe da data de edição do ato de exoneração, ou seja, a exoneração e a posse não necessitam ocorrer na mesma data, admitindo-se, claramente, o rompimento de vínculo, in verbis:
"7. Já o candidato que tenha sido ou seja ocupante de cargo, no âmbito da União, com a posse em outro federal, adquirirá direitos e contrairá deveres, suprimindo-se os concernentes ao primeiro cargo, todavia o tempo de serviço a este correspondente será contado para todos os fins, ex vi do art. 100 da Lei n. 8.112, de 1990. Esse cômputo de tempo independe da data em que se edita o ato de exoneração e seus efeitos são antevistos nas normas, formadoras do regime jurídico dos servidores públicos federais e vigentes na data da nova investidura". (grifos acrescidos) 
14.	Decorre daí que, quando o novo cargo, por si só, confere direito aos anuênios é irrelevante a observância da contiguidade ou não dos tempos pretéritos com o atual.
15.	Para não me delongar na matéria, esclareço que a disciplina do multicitado Parecer da AGU, em síntese, indica que o servidor que possuía vínculo já estabelecido com a Administração em 8/3/1999, fazia jus aos anuênios, não havendo naquele normativo exigência de que os tempos de serviço pretéritos fossem contíguos ao último cargo.
16.	No caso em foco, o interessado ingressou no cargo de Agente Administrativo em 18/7/1983 e nele permaneceu até a sua aposentação em 28/5/2013. Desse modo, tendo em vista que o ingresso no cargo se deu antes da revogação dos anuênios - 8/3/1999 -, e que não houve solução de continuidade no seu vínculo com a União, faz jus, de acordo com o que ponderou o MP/TCU, ao indigitado Adicional de Tempo de Serviço, nos termos do Parecer AGU 013/2000.
17.	Cumpre esclarecer, ademais, que o Sr. Amarando Francisco Dantas ingressou no serviço público federal em cargo público efetivo ainda na vigência da Lei 1.711/1952, em 18/07/1983. 
18.	O Decreto 31.922/1952, que regulamentava a concessão da Gratificação de Adicional de Tempo de Serviço prevista na Lei 1.711/1952, não trazia qualquer óbice ao cômputo dos tempos destacados no ato emitido em favor do inativo, para fins da gratificação por tempo de serviço. 
19.	Para melhor esclarecimento da matéria, transcrevo o art. 7º do aludido decreto:
"Art. 7º No cômputo do tempo de serviço público efetivo serão observadas as seguintes normas:
I - entende-se como tempo de serviço público efetivo o que tenha prestado à União, Estados, Distrito Federal, Territórios e Municípios, em cargo ou função civil ou militar, ininterruptamente ou não, em órgãos de administração direta ou autárquica, apurado à vista dos registros de frequência, folhas de pagamento ou dos elementos regularmente averbados no assentamento individual do funcionário;" (grifei) 
20. 	Na situação sub oculis, o inativo exerceu tempo de serviço no regime castrense (15/1 a 14/11/1975) e em Empresa Pública e Sociedade de Economia Mista (entre 19/5 e 6/10/1976; 11/7 a 28/11/1980; 1º/1 a 30/4 e 1º/7 a 30/9/1981) , ainda sob a égide do Decreto 31.922/1952. 
21.	Além disso, ele ingressou em cargo público efetivo na esfera federal ainda quando estava vigente a Lei 1.711/1952. 
22.	Nessas condições, o cômputo de ambos os tempos de serviço prestados pelo inativo anteriormente à sua posse no cargo federal encontra-se regular.
23.	No que tange ao precedente utilizado pela Sefip para fundamentar a suposta ilegalidade da averbação do ATS pelo Sr. Amarando Francisco Dantas, como pontuado pelo Ministério Público de Contas, tem-se que cuidou de situação diversa da que ora se analisa, não sendo a sua subsunção ao caso ora em discussão. 
24.	Destaco, por fim, que o encaminhamento que ora proponho é consentâneo com o decidido nos Acórdão 8490/2021-TCU-Segunda Câmara (de minha relatoria) e 4.757/2021 - Primeira Câmara (relator ministro Vital do Rêgo) .
25.	Dessarte, não havendo ilegalidade a macular a aposentadoria em favor do Sr. Amarando Francisco Dantas, cumpre considerar legal o presente ato, ordenando-se o seu respectivo registro.
	Ante o exposto, manifesto-me por que seja adotada a deliberação que ora submeto a este Colegiado.
 	
TCU, Sala das Sessões, em 17 de agosto de 2021.
MARCOS BEMQUERER COSTA
Relator